【裁判字號】    95,家訴,180
【裁判日期】    950929
【裁判案由】    請求認領無效
【裁判全文】
臺灣臺中地方法院民事判決             95年度家訴字第180號
原      告  乙○○
被      告  丙○○
法定代理人  甲○○
上列當事人間確認認領無效事件，本院於民國九十五年九月十五
日言詞辯論終結，判決如下：
    主      文
確認原告乙○○於民國九十四年六月九日對被告丙○○所為之認
領行為無效。
訴訟費用由被告負擔。
    事實及理由
一、按確認法律關係成立或不成立之訴，非原告有即受確認判決
    之法律上之利益者，不得提起之。此觀民事訴訟法第二百四
    十七條前段規定自明。而所謂即受確認判決之法律上之利益
    ，係指因法律關係之存否不明確，致原告在私法上之地位有
    受侵害之危險，而此項危險，得以對於被告之確認判決除去
    之者而言（最高法院四十二年臺上字第一○三一號判例參照
    ）。又因認領而發生婚生子女之效力，須被認領人與認領人
    間具真實之血緣關係，否則其認領為無效，此時利害關係人
    均得提起認領無效之訴，又由第三人提起認領無效之訴者，
    如認領當事人之一方死亡時，僅以其他一方為被告即為已足
    （最高法院八十六年台上字第一九０八號判例參照）。本件
    原告主張其於九十四年六月九日認領被告，然原告與被告間
    並無自然血緣關係，原告非被告之生父，是上開因認領發生
    之婚生子女關係即與事實不符，戶籍登記資料與事實即有不
    符，揆諸上開說明，原告自有訴之利益。查本件原告起訴主
    張，其與被告之生母甲○○未婚發生性關係，其後甲○○於
    九十四年四月九日生下被告，原告當時以為其與被告間有血
    緣關係，乃於九十四年六月九日認領被告並為戶籍登記在案
    ，然原告與被告實無真實血緣關係，被告雖曾認領原告，其
    認領亦屬無效，爰依法提起本訴等語。並聲明：如主文所示
    。被告之法定代理人則以：對於原告主張之事實並不爭執，
    對於卷附之鑑定報告亦無意見等語。
二、原告主張之事實，業據提出戶籍謄本及財團法人佛教慈濟綜
    合醫院大林分院親子鑑定報告各乙份為證。觀諸卷附之財團
    法人佛教慈濟綜合醫院大林分院親子鑑定報告報告載明略以
    ：「由於乙○○不具DNA型D21S11 31.2或34、D3S1358 17、
    vWA16或19、D13S317 11或12、D16S539 9或11等基因半型之
    可能，因此『可以排除乙○○是丙○○的親生父親』這一個
    假設」等情，並為被告之法定代理人所不爭執。是依上開證
    據所示，堪認原告主張兩造間不具血緣關係一節，應認為真
    實。
三、按父子身分關係之存在，係持續而非成過去。非婚生子女經
    生父認領後復為認領人否認者，得就父女身分關係提起確認
    之訴。又生父認領非婚生子女後，不得撤銷其認領，固為民
    法第一千零七十條所明定。惟子女之認領，以有真實血統關
    係為前提，倘認領人與被認領人間有事實上父女關係存在，
    即有血統連絡時，雖不許認領人以其認領係被詐欺或脅迫而
    為之為理由予以撤銷，惟如無真實父女關係時，則不因認領
    而成為父女，縱認領行為無瑕疵，該認領仍為無效（最高法
    院七十二年度台上字第三四九號判決、臺灣高等法院九十三
    年度家上字第一二七號判決參照）。再者，亦有學者認為：
    「認領人之認領有無效之原因時，該認領行為即自始、當然
    、確定無效，惟因認領當時已為認領之戶籍登記在我國戶籍
    登記乃身分關係唯一公示證明方式，一旦為認領之登記後，
    非得法院之確定判決，任何人不能任意除去。因此，對於無
    意思能力人之認領、反於真實之認領或對於已受婚生推定之
    子女為認領等，均為認領無效之原因，利害關係人得依民事
    訴訟法第五百八十九條規定提起認領無效之訴，訂正戶籍上
    之不實認領登記。」（鄧學仁、嚴祖照、高一書合著『ＤＮ
    Ａ鑑定──親子關係爭端之解決』，元照出版有限公司，民
    國九十年一月初版，第十三、十四頁）。本件原告乙○○雖
    於九十四年六月九日認領被告，惟其等間並不具真實之血緣
    關係，已如前述，揆諸上開說明，該認領行為顯為無效已明
    ，原告提起本件認領行為無效之訴，為有理由，應予准許。
四、訴訟費用負擔之依據：民事訴訟第七十八條。
中    華    民    國    95    年    9    月    29    日
                  家事法庭    法  官  簡賢坤
以上正本係照原本作成
如對本判決上訴須於判決送達後二十日內向本院提出上訴狀。
中    華    民    國    95    年    9    月    29    日
                              書記官  林錦源


司法院資訊處製作；財團法人民間司法改革基金會備份。
